臺灣臺中地方法院刑事判決　　　　　　　　　　　　　　九十年度自字第二六三號
　　自　訴　人　癸○○○興業有限公司
　　代　表　人　李儐
　　代　理　人　盧志科律師
　　被　　　告　丙○○
　　選任辯護人　戴雅韻
　　被　　　告　丁○○
　　　　　　　　庚○○
　　　　　　　　乙○○
右列被告因詐欺案件，經自訴人提起自訴，本院判決如左：
    主    文
丙○○、丁○○、庚○○、乙○○，均無罪。
    理    由
一、自訴意旨略以：被告丙○○、丁○○、乙○○及庚○○等四人因知悉自訴人公司
    就銷售減肥藥品及其他相關健康產品具有廣大之市場銷售率，竟共同基於為自己
    不法所有之概括犯意，自民國八十九年二月初起，先後四、五次至自訴人位於臺
    中縣豐原市○○○路七０三號十一樓之一之公司營業處所，向自訴人之代表人誑
    稱被告丙○○及丁○○係高雄某大藥商超級營業員，另被告乙○○及庚○○乃電
    視廣告中知名藥品之幕後負責人，其等共同經銷之竹堤國際行銷事業有限公司（
    下稱竹堤公司）可經銷藥品，且於高屏地區具有廣大之銷售網，可代理自訴人將
    減肥藥品及其他相關健康產品銷售至高屏地區，以節省成本並拓展業務而增加盈
    餘，致使自訴人陷於錯誤，自同年二月二十四日起接受被告等人下單訂貨，並陸
    續於如附表所示日期，將藥品寄送至被告等人所指定如附表所示之藥房。迨至同
    年三月十五日，始由被告丙○○及丁○○以竹堤公司名義與自訴人簽訂代理合約
    書，並約定被告等人至遲應於自訴人出貨後三個月內給付貨款。嗣因前揭貨品銷
    售三個月後，被告等人仍未支付任何貨款，自訴人遂向被告等四人催討，然被告
    等四人竟猶向自訴人誑稱前揭藥品銷路良好，其等願於同年六月二十日給付貨款
    並預付一年之預定代理銷售貨款總金額新台幣（下同）一千二百萬元，扣除百分
    之十之銷售獎金，將實付一千零八十萬元等語，而旋即交付以竹堤公司為發票人
    、發票日分別為八十九年九月三十日、十月三十一日、十一月三十日、十二月三
    十一日及九十年一月三十一日、面額均為二百十六萬元之支票五紙予自訴人，並
    由被告乙○○及庚○○於該五紙支票上共同背書以取信自訴人，致使自訴人誤以
    被告將依約支付前揭貨款，而自同年七月一日起復陸續接受被告等人下單訂貨，
    並依約將藥品寄送予被告等人所指定如附表所示之藥商。迄於八十九年九月三十
    日，自訴人將前揭支票提示而因存款不足及拒絕往來遭退票，且欲向被告等人催
    索均無法聯絡被告等人，經查詢竹堤公司已於八十九年八月二十四日辦理停業後
    ，始知悉受騙。共計自訴人已遭詐騙而出貨之貨款達六百七十六萬四千四百元，
    另前揭支票退票後，自訴人經締約而尚未出貨部分之貨款有四百零三萬五千六百
    元。因認被告等四人均係以誑稱竹堤公司可代為經銷藥品之虛偽事實，致自訴人
    陷於錯誤而將藥品送至被告指定之各藥房，其等則藉此向各藥局收取貨款，而涉
    有共同連續犯刑法第三百三十九條第一項、第三項之詐欺取財既遂罪嫌及詐欺取
    財未遂罪嫌。
二、自訴意旨認被告等人涉犯上開罪嫌，無非係以上開事實，有代理合約書、藥房名
    冊、出貨明細、紅單聯表、託運單、公司登記資料、支票及退票理由單等在卷足
    參，為其論據。
三、按犯罪事實應依證據認定之，無證據不得推定其犯罪事實；又被告否認犯罪事實
    所持之辯解，縱屬不能成立，仍非有積極證據足以證明其犯罪行為，不能遽為有
    罪之認定，刑事訴訟法第一百五十四條、最高法院三十年上字一八三一號判例參
    照。復按刑事訴訟法上所謂認定犯罪事實之證據，係指足以認定被告確有犯罪行
    為之積極證據而言，該項證據自須適合於被告犯罪事實之認定，始得採為斷罪資
    料；且犯罪事實之認定，應憑真實之證據，倘證據是否真實尚欠明顯，自難以擬
    制推測之方法，為其判斷之基礎；另證據之證明力，固屬於法院判斷之自由，惟
    證據本身如有瑕疵，則在瑕疵未能究明以前，遽採為有罪之根據，即難謂適法，
    最高法院二十九年上字第三一○五號、五十三年台上字第六五六號及三十二年上
    字第九七一號分別著有判例可資參照。
四、訊據被告丙○○及丁○○固坦認其等曾於上開時、地與自訴人簽訂前揭代理合約
    書，並交付前揭經被告乙○○及庚○○背書之支票五紙，而自訴人確曾於前揭時
    日託運如附表所示數額之產品至如附表所示之各藥局，其等曾於紅單聯表上簽收
    表示已取得向藥局收款所用之紅單聯，又其等簽發之支票事後已跳票，竹堤公司
    亦於八十九年八月十四日辦理變更，並於九十年六月三十日停業等情不諱，另被
    告乙○○及庚○○亦均對其等曾於上開支票上背書等情供認不諱，核與自訴人之
    代理人李濱所陳情節相符，並有代理合約書、藥房名冊、出貨明細、紅單聯表、
    託運單、公司登記資料、支票及退票理由單等在卷足參。惟其等仍均堅詞否認有
    何詐欺或侵占之犯行，被告丙○○及丁○○辯稱：其等僅與自訴人簽訂代理合約
    書而負責為自訴人鋪貨至藥局販售，並代理自訴人以紅單聯向藥局先行收取貨款
    ，並非逕以竹堤公司名義向自訴人訂貨，其間並無任何買賣關係，其等係賺取代
    理自訴人與藥局間締結買賣契約，經藥局事後實際售出藥品數額百分之十之業務
    佣金，至簽發之支票五紙乃係擔保其等日後必將所收貨款交予自訴人，並非支付
    一年預定代理銷售之貨款金額等語；另被告乙○○則辯稱：其係自訴人之業務顧
    問，每月均向自訴人收取七萬元之薪資，並未與被告丙○○及丁○○共同向自訴
    人購貨等語；而被告庚○○乃辯稱：其與竹堤公司及自訴人公司均無關聯，並未
    經手其等間之任何業務往來，既無參與訂貨等事宜，當無任何詐欺或侵占之犯行
    等情。經查：
（一）自訴人指陳因被告等人分別誑稱為超級業務員及電視廣告中知名藥品之幕後負
      責人，始致其陷於錯誤而簽訂前揭代理合約書，並同意依被告指定而出貨予各
      藥局等情，既為被告所否認，而陳稱其等確係銷售藥品多年之業務員等語，並
      核與證人即和德藥局負責人己○○、信安藥局負責人戊○○及南美製藥股份有
      限公司（下稱南美公司）之負責人甲○○分別證稱被告丙○○、乙○○及庚○○等人確均有代理銷售藥品多年之經驗等情相符，自堪認被告等人確有長期熟
      識之藥局，而有代理其他藥廠銷售藥品之經驗及能力無訛。再者，被告等人均
      辯稱其等與自訴人並無任何購貨之買賣關係等情在卷，且被告丙○○及丁○○
      辯稱其等並未自行向自訴人表示可代為推廣及經銷高屏地區之藥品業務，因其
      等在高屏地區早已具有經銷網，自訴人公司之人員即被告乙○○知悉上情而主
      動與其等接洽，始訂立前揭代理合約書等情，並核與被告乙○○所陳情節相符
      ，則自訴人陳稱前揭代理合約書係其與被告間約定經銷購貨之買賣契約等情是
      否屬實，即有可疑，而應調查其他證據以審認之。又自訴人雖陳稱被告訂立代
      理合約書乃係向其訂貨，而成立買賣關係，被告等人簽發或背書之支票五紙係
      作為支付一年預定經銷藥品之貨款金額等情；然查，被告均否認上情，被告丙○○及丁○○並辯稱其僅係代理自訴人鋪貨至藥局，並代理收取貨款而由自訴
      人處賺取業務佣金，藥品之買賣契約關係係存在於藥局及自訴人之間，自訴人
      逕將藥品送至藥局後，在藥局未付款前，該藥品之所有權仍屬自訴人所有，其
      等並非以竹堤公司名義向自訴人購貨，自非以前揭支票支付貨款金額，該支票
      五紙僅係擔保其等代為收取款項後，必與自訴人對帳而將貨款交予自訴人之保
      證票等語；而被告乙○○亦辯稱其係自訴人之業務顧問，於支票背書係擔保代
      理經銷之竹堤公司定將代收款項交予自訴人，尚無締約購貨以詐騙藥品或貨款
      等情；另被告庚○○亦辯稱其並非前揭代理合約書之當事人，亦未參與其後藥
      品行銷之相關事宜等語在卷，則以該代理合約書確弗如證人甲○○所提其與自
      訴人簽訂之經銷合約書（參見本院案卷第三三０頁）中關於批貨數量、經銷價
      格及付款方式等記載，亦即被告丙○○及丁○○未曾於代理合約書中就其等預
      定銷售上開數量與金額之藥品，以及被告簽發前揭支票五紙所為何用有明確約
      定等情觀之，被告訂立之前揭代理合約書及簽發之支票，究係成立自訴人所指
      之買賣關係，再由被告以竹堤公司名義轉售藥局以賺取差價，而支票五紙係支
      付貨款之價金，抑或被告僅係居於代理自訴人與藥局成立買賣契約之地位，藉
      此向自訴人收取業務佣金，該支票五紙僅係擔保被告自藥局代收之貨款將交予
      自訴人，即有疑義。
（二）經查，被告丙○○及丁○○僅係告以自訴人某一藥局名稱、應送達之藥品名稱
      及數量，並無任何以竹堤公司名義出具之訂貨單或買賣契約，自訴人亦依此送
      貨至各藥局等情，既為自訴人是認，而觀諸證人即自訴人公司之員工兼股東辛○○及壬○○於本院調查時分別證稱：「區域代理商會以電話或傳真向公司表
      示藥局要多少貨，需求數量是由藥房通知區域代理商，未嚴格限制幾天前訂貨
      。」等語及「貨品係由區域代理商提供藥局名單，八十九年間至九十年初時我
      們有三種商品，出貨單上面會有藥局所需數量及品名，根據名單直接從公司委
      託貨運公司出貨到藥局，藥局會將簽收文件交付貨運公司，出貨單是一式四聯
      ，公司先留存三聯，一聯給區域代理商，而由區域代理商交給藥局簽收後確認
      買賣動作，那一聯沒有退回，貨運公司會自備一聯交給藥局簽收，貨運公司收
      受公司貨物時會給公司及藥局各一份文件，但給藥局的文件不會給公司，藥品
      數量係由區域代理商丙○○決定，自訴人所提紅色出貨單並非我所說丙○○提
      出之名單，而是公司列印的出貨單，丙○○提出者是藥房名單，數量則是丙○○到公司向我表示所需貨品數量，至於訂貨是幾天前訂貨我記不清楚了。」等
      情，復可見其等就被告之訂貨方式為何所陳有所歧異，自尚非可據其等所言上
      情認定被告簽訂前揭代理合約書乃係向自訴人訂貨至明。蓋因倘若自訴人所指
      被告丙○○及丁○○乃向其預定一年之銷售貨款後，即陸續向其訂購上開藥品
      等情屬實，則被告就該金額不匪之買賣關係，豈有不詳實出具訂貨單或買賣契
      約，俾供日後確認自訴人售出之藥品確為其所訂購以杜爭議之理，是被告丙○○及丁○○辯稱並非其等向自訴人購買藥品，該藥品均由自訴人直接送至各藥
      局等情，核屬有據。
（三）次查，自訴人係依被告丙○○及丁○○提出之藥局名單及藥品數量等資料，以
      託運方式將藥品送至如附表所示之各藥局銷售，各藥局於貨款未償前，仍未取
      得該等貨品所有權，而由自訴人保有，若各藥局支付貨款，則應開立以自訴人
      指名抬頭之支票，貨品未及銷售者，一定期限內得通知自訴人以現金取回貨品
      等情，既據證人即藥局負責人己○○及戊○○於本院調查時分別證稱「一般藥
      商都是收到貨後將單據保存，藥廠要回收藥品，須拿該單據與我對帳，是丙○○及一名經理與我對帳。因丙○○持有與我相同的單據，我就相信他是寄貨的
      那方，所以讓他取走，產品上均有標示價錢，我收到貨時不知是丙○○推薦的
      藥品，丙○○以前有推薦過藥品，但關於本案的藥品，他未向我推薦，是丙○○陪聯儐公司的人來收貨及貨款時，我才知丙○○有參與。」及「我有賣過自
      訴人公司的藥品，是他們公司自己主動寄過來的，丙○○沒跟我推薦過聯儐公
      司的藥品，但是後來丙○○有和自訴人公司的人來我藥局收貨款及貨，並拿出
      單據核對，我才知道丙○○有參與這項藥品的業務。」等語詳實，而證人壬○○於本院調查時亦陳稱該出貨單確係自訴人出貨時所列印者等情在卷，並有出
      貨單（參見本院案卷第一六七頁以下）及自訴人與宏大等藥局之約定書（參見
      本院案卷第一七０頁、第一七五頁）附卷可參，則堪認被告丙○○及丁○○辯
      稱前揭代理合約書之簽訂僅係約定由其等負責為自訴人鋪貨至各藥局，藥品送
      至各藥局後，藥品所有權人仍係自訴人，藥局支付貨款時，仍應以自訴人為出
      貨人，藥局乃與自訴人成立買賣契約，其等於紅單聯上簽章僅表示日後將依約
      代理自訴人持紅單聯向各藥局收取各該款項，其等既未取得貨品或貨款所有權
      ，自未就該貨品銷售情形自負盈虧等語，應堪採信。另者，倘依自訴人所指前
      揭支票五紙乃因被告預定一年將銷售一千二百萬元之貨款，是於扣除被告應得
      之百分之十銷售獎金後，由被告等人簽發及背書者等情，亦即被告與自訴人間
      確屬買賣關係以觀，則被告丙○○等人之所得應為自行銷售貨品之利潤，此時
      自訴人豈須另行支付銷售獎金予被告，且被告何以未就自訴人售予其之藥品價
      格提高後再另行出貨販售予各藥局以賺取差價，是足證自訴人指陳被告係向其
      購買藥品後販售予各藥局，顯係詐騙其售出前揭藥品以賺取該等貨款金額，而
      惡意倒閉令前揭貨款支票跳票云云，已非足取。
（四）至被告乙○○辯稱其與自訴人亦無買賣關係，其係自訴人公司之業務顧問，有
      自訴人每月匯入之固定薪資可證等情，雖為自訴人所否認；然查，自訴人既自
      承其每月確有支付被告乙○○七萬元費用以為佣金或供其交際應酬等語在卷，
      復有乙○○之存簿明細及載明「顧問費（含交際費）、受款人乙○○」（參見
      本院案卷第二０八頁）等字樣，由自訴人公司開立之支付證明單附卷足參，則
      縱認證人辛○○及壬○○所陳被告乙○○並非自訴人公司之職員等情屬實，惟
      常理上，買賣契約之出買人既無交付交際應酬費用或佣金予買受人之理，亦即
      被告等人若係盈虧自負而賺取銷售獎金，則如何拓展自訴人公司之業務及因此
      須支出之交際等費用，即屬被告等人所應自行承擔之風險，何以自訴人猶按月
    給予被告乙○○七萬元以作為拓展藥品市場及交際應酬之費用之可能，是應堪
      據此認定不論該七萬元究係被告乙○○之薪資、業務佣金或交際應酬費，被告
      乙○○與自訴人間均無任何買賣關係存在甚明。再查，自訴人復自承其係透過
      被告乙○○而與南美公司訂立南美減肥氣丸之經銷合約，進而得以每瓶一百八
      十元之價格向南美公司購買該產品等語在卷，並核與證人甲○○證述情節相符
      （參見本院案卷第三二五頁），且有經銷合約書附卷足參，則果若被告乙○○
      欲將前揭減肥氣丸販售至各藥局以賺取差價利潤，焉不逕與其熟稔之南美公司
      締約訂購，卻以轉手後高達一千七百六十元之零售價向自訴人購買，是益徵被
      告等人均無向自訴人購買前揭貨品後，再行向藥局收取貨款以賺取貨款差價之
      可能。綜上，復參以自訴人陳稱確有印製被告丙○○為自訴人業務員之名片供
      被告丙○○使用等情，確有前揭名片附卷足參，當堪認被告丙○○、丁○○及
      乙○○等人辯稱其等均係代理自訴人推銷藥品業務，並代為收取貨款，而向自
      訴人收取業務佣金等情，應係屬實。
（五）再者，觀諸前揭代理合約書第三條及第四條所載：「乙方（即竹堤公司）應配
      合甲方（即自訴人）於每期藥品特賣期間之作業，並須代甲方向各會員藥房收
      取特賣款項」、「甲方得於每次特賣期結束後，支付乙方業務佣金」等情，既
      足見自訴人於該代理合約書上已授權被告代為向各藥局收取特賣會款，且自訴
      人得於特賣期結束後，支付乙方即被告丙○○及丁○○業務佣金，當益徵被告
      等人辯稱其等係代理自訴人向各藥局收取貨款，並非盈虧自負，而僅賺取業務
      佣金等語，洵屬有據。又查，自訴人既自承其僅出貨約六百餘萬元，並已逕行
      提示前揭面額達一千零八十萬元之支票五紙等情，並有出貨單、銷售明細、支
      票及退票理由單附卷可參，則倘認被告等人所簽發或背書之支票五紙確係扣除
      業務佣金後，預付一整年代理銷售貨款一千二百萬元之用，則被告至少應當簽
      發最後到期日已達銷售一年後之支票，方屬合理，豈有於締約之初而未收取貨
      品之前，先行交予自訴人前揭至遲於九十年一月三十一日即屆期之支票五紙，
      又自訴人何以得於出貨數量未達票款數額之際，逕行提示前揭票據以收取買賣
      契約價款之理，是堪認自訴人陳稱前揭支票係被告依代理合約訂貨而支付貨款
      之票據云云，顯與常理相悖。另外，自訴人係將藥品送至各藥局，而非交予被
      告收執後再行販售，其後因藥品銷路不佳，自訴人曾於九十年三月間與被告同
      至如附表所示各藥局取回藥品等情，既據被告丙○○、丁○○陳稱在卷，且為
      自訴人所是認，復經證人辛○○及壬○○證述詳實，並有出貨單附卷足參，則
      被告辯稱其等自始均未曾取得前揭藥品，而無向自訴人詐取藥品或藉此以自己
      名義向藥局收取貨款之情，其等僅係代理自訴人鋪貨至各藥局以賺取藥局實際
      售出後之銷售佣金等語，應堪採信。蓋以被告果若有共同為自己不法所有而詐
      取藥品之意圖，何以係由自訴人逕行出貨至各藥局，而非將藥品交予被告等人
      收受，又倘若被告等人係藉由自訴人出貨而向各藥局收取貨款，並以拒付票款
      之方式達其等詐欺取財之目的，則其等復何以遲未向各藥商收取其他貨款，且
      向各藥局表明仍可退貨，其後並陪同自訴人公司之業務員至各藥局收回前揭藥
      品及貨款。
（六）再以，自訴人雖據竹堤公司事後於八十九年八月十四日申請停業，且前揭支票
      五紙均因遭拒絕往來及存款不足而退票，認被告等人自始即有使竹堤公司惡性
      倒閉以詐取藥品或貨款，並無以支票支付或擔保貨款之意思；然查，被告丙○○、丁○○與自訴人締約時，既以竹堤公司名義與各藥局為正常業務往來達數
      月之久，此有證人己○○及戊○○證述在卷，且有公司登記資料附卷足參，則
      當無從以被告等人訂約時所簽發之票據事後均遭退票，且竹堤公司亦辦理停業
      等情，遽認竹堤公司之營運狀況自被告向自訴人鋪貨即同年二月二十四日起業
      已不佳，被告等人均明知前揭票據並無兌現或擔保之可能，猶仍藉由簽發或背
      書前揭票據之方式取信自訴人。至於，被告庚○○辯稱其未曾參與前揭代理銷
      售等事宜，僅曾代為在前揭保證支票上背書等情，既核與被告丙○○、丁○○
      及乙○○所供情節均相符，而自訴人所提之出貨單或紅單聯表上亦均無被告庚○○之簽名，以表示被告庚○○曾向自訴人訂貨，抑或簽收紅單聯而據之向各
      藥局收款，自屬無證據認定被告庚○○有何共同向自訴人訂貨以詐欺取財之犯
      行。綜上可知，被告等人並非以買賣方式向自訴人訂購前揭藥品，其等簽訂代
      理合約書之意旨，乃係代理自訴人鋪貨至各藥局，令自訴人與各藥局間成立貨
      品銷售買賣之契約，而向自訴人收取締約銷售之報酬，至其等簽發或背書之支
      票五紙，則係作為其等日後必將基於前揭代理合約書所示代收貨款權而向藥局
      收取之款項全數交回予自訴人無疑。
（七）此外，自訴人雖另以被告等人既自承曾先後二次因業務關係，於八十九年七月
      間向敏安藥局收取六十萬元貨款，又被告丁○○亦曾向其他藥局收取二十餘萬
      元之貨款，該等貨款業已均悉數存入其等之帳戶而未交予自訴人等情，認為被
      告等人若非向自訴人購買藥品而僅係自訴人之業務員，其等代收之款項未交予
      自訴人即涉有侵占罪嫌云云。然查，前揭代理合約書既未載明被告與自訴人應
      如何分別取得銷售佣金及貨款價額等情，亦即尚無從證明被告可取得之代理銷
      售佣金，應於其等將代理取得之價款全數交予自訴人收執後始取得，而自訴人
      之代理人於本院審理時復陳稱代理商向藥局收取之貨款得直接存入其等之帳戶
      等情詳實，則被告辯稱其等代為收取之貨款，須待其等與自訴人對帳，並扣除
      佣金，且取回前揭保證支票之同時，方交予自訴人收執等情，應可採信。蓋以
      被告及自訴人雙方於簽訂前揭代理合約書之際，既有考量應由被告簽發支票以
      擔保日後取回之貨款將交予自訴人收執，則被告當亦知悉須以該對帳方式保障
      其等之權益，亦即被告與自訴人締約時應當確有權衡並約定藉由前揭對帳方式
      ，同時保障自訴人將來必可取得貨款，以及被告可取回前揭保證支票並取得佣
      金之權益無疑，否則假若被告於未進行對帳前即將全數貨款交予自訴人，自訴
      人卻拒不給付佣金及歸還前揭保證支票，則被告將處於不利之地位，其等之權
      益即無從受到保護，是被告丙○○、丁○○等人辯稱其等與自訴人間有約定須
      待對帳後交付代收貨款等語，應堪予採信。末查，被告丙○○及丁○○曾於自
      訴人提起本件自訴前寄發存證信函予自訴人，要求自訴人進行對帳，並表示欲
      交回藥商支付之貨款予自訴人，而取回其等前揭簽發之支票五紙等情，有前揭
      存證信函附卷足參，自益證被告等人確無將前揭貨款據為己有之侵占意圖至明
      。總括而言，縱使不論被告與自訴人間之關係實為受僱之業務員或買賣關係，
      被告等人主觀上既認其等係代自訴人推銷藥品及先行收取貨款之業務員，且因
      認其等與自訴人尚未對帳，始因此將貨款支票兌現而預定日後交還現金予自訴
      人，自可證被告等人確有交付已收取貨款及代為收回未售出藥品予自訴人之意
      思，其等辯稱均無詐取貨款或貨物之情，抑無侵占之意圖等語，應堪予採信。
      揆諸前揭說明，參諸卷內現存證據，既無法證明被告等人確有詐欺或侵占犯行
      ，且復查無其他積極證據足資證明被告等四人有自訴人所指之行為，核屬不能
      證明被告等四人犯罪，自應諭知被告丙○○、丁○○、乙○○及庚○○均無罪
      之判決。
據上論斷，應依刑事訴訟法第三百四十三條、第三百零一條第一項前段，判決如主文
。
中      華      民      國      九十一      年     十一    月    八     日
                                臺灣臺中地方法院刑事第二庭
                                        法  官  許  惠  瑜
右正本證明與原本無異。
如不服本判決，應於判決送達後十日內向本院提出上訴狀，上訴於臺灣高等法院臺中
分院（須附繕本）。
                                        書記官
中      華      民      國      九十一      年      十一    月    八    日
